ACORDAO-COMPLETO-2532296

ACÓRDÃO 10462/2022 ATA 42/2022 - PRIMEIRA CÂMARA

VISTOS, relatados e discutidos estes autos de tomada de contas especial instaurada pela Fundação Nacional de Saúde (Funasa) , em desfavor de Joaquim Nogueira Neto, prefeito do Município de Dom Eliseu/PA durante o período de 2009 a 2016, e da empresa CJV Construções e Comércio Ltda. - ME, em razão de não- comprovação do regular emprego dos recursos federais repassados pelo Termo de Compromisso TC/PAC 316/2010, firmado entre a Funasa e a referida municipalidade, cujo objeto é a execução de sistema de abastecimento de água, no âmbito do Programa de Aceleração do Crescimento (PAC-2010) ;
ACORDAM os Ministros do Tribunal de Contas da União, reunidos em sessão de Primeira Câmara, diante das razões expostas pelo relator, em:
9.1. considerar revéis Joaquim Nogueira Neto e a empresa CJV Construções e Comércio Ltda. - ME, para todos os efeitos, com fundamento no art. 12, § 3º, da Lei 8.443/1992, dando-se prosseguimento ao processo;
9.2. julgar irregulares as contas de Joaquim Nogueira Neto e da empresa CJV Construções e Comércio Ltda. - ME, com fundamento nos arts. 1º, inciso I, 16, III, alíneas "b" e "c", 19 e 23, III, da Lei 8.443/1992, e condená-los ao pagamento das quantias a seguir especificadas, com a fixação do prazo de quinze dias, a contar da notificação, para que comprovem, perante o Tribunal (art. 214, inciso III, alínea "a", do Regimento Interno do TCU) , o recolhimento das quantias Fundação Nacional de Saúde, atualizadas monetariamente e acrescidas dos juros de mora, calculadas a partir das datas discriminadas, até a data do recolhimento, na forma prevista na legislação em vigor:
9.2.1 Débito de responsabilidade exclusiva de Joaquim Nogueira Neto: 
	Data de ocorrência
	Valor histórico (R$) 
	Tipo da parcela

	23/3/2011
	619.810,39
	Débito

	15/2/2012
	464.857,79
	Débito

	24/8/2012
	464.857,79
	Débito

	30/3/2012
	31.309,90
	Crédito

	30/3/2012
	22.136,08
	Crédito

	28/8/2012
	450.000,00
	Crédito

	26/10/2012
	18.104,12
	Crédito

	26/10/2012
	9.486,90
	Crédito

9.2.2 Débito de responsabilidade solidária de Joaquim Nogueira Neto e da empresa CJV Construções e Comércio Ltda. - ME:
	Data de ocorrência
	Valor histórico (R$) 

	30/3/2012
	31.309,90

	30/3/2012
	22.136,08

	28/8/2012
	450.000,00

	26/10/2012
	18.104,12

	26/10/2012
	9.486,90

9.3. aplicar a de Joaquim Nogueira Neto e à empresa CJV Construções e Comércio Ltda. - ME multa individual prevista no artigo 57 da Lei 8.443/1992, nos valores especificados, fixando-lhes o prazo de 15 (quinze) dias, a contar das notificações, para que comprovem, perante o Tribunal (art. 214, inciso III, alínea "a", do Regimento Interno) , o recolhimento das dívidas ao Tesouro Nacional, atualizadas monetariamente desde a data do presente acórdão até a do efetivo recolhimento, se forem pagas após o vencimento, na forma da legislação em vigor;
	Responsável
	Valor (R$) 

	Joaquim Nogueira Neto
	1.000.000,00

	CJV Construções e Comércio Ltda. - ME
	500.000,00

9.4. autorizar, desde logo, a cobrança judicial da dívida, caso não atendida a notificação, na forma do disposto no art. 28, inciso II, da Lei 8.443/1992;
9.5. dar ciência do presente acórdão, bem como do relatório e voto que o fundamentam, à Fundação Nacional de Saúde e aos responsáveis; e
9.6. encaminhar cópia desta deliberação, bem como do relatório e voto que a fundamentam, ao Procurador-Chefe da Procuradoria da República no Estado do Pará, nos termos do art. 16, § 3º, da Lei 8.443/1992 c/c o art. 209, § 7º, do Regimento Interno do TCU, para adoção das medidas que entender cabíveis.

TOMADA DE CONTAS ESPECIAL. TCE instaurada pelo(a) Fundação Nacional de Saúde em razão de Não comprovação da regular aplicação dos recursos repassados pela União, Termo de compromisso TC/PAC 0316/10, firmado com o/a FUNDACAO NACIONAL DE SAUDE, Siafi/Siconv 666336, função SAUDE, que teve como objeto SISTEMA DE ABASTECIMENTO DE ÁGUA PARA  ATENDER O MUNICÍPIO  DE DOM ELISEU/PA, NO PROGRAMA DE ACELERAÇÃO DO CRESCIMENTO/PAC-2010. (nº da TCE no sistema: 7/2018).

Primeira Câmara

Prefeitura de Dom Eliseu - PA.

3. Interessados/Responsáveis:
3.1. Interessado: Fundação Nacional de Saúde (26.989.350/0001-16).
3.2. Responsáveis: CJV Construções e Comercio Ltda. - ME (42.911.081/0001-21); Joaquim Nogueira Neto (XXX.111.301-XX).

13.1. Ministros presentes: Benjamin Zymler (na Presidência), Walton Alencar Rodrigues (Relator) e Vital do Rêgo.
13.2. Ministro-Substituto convocado: Weder de Oliveira.
13.3. Ministro-Substituto presente: Augusto Sherman Cavalcanti.

WALTON ALENCAR RODRIGUES

Adoto, como relatório, instrução cuja proposta foi acolhida pelo escalão dirigente da Secretaria de Controle Externo de Tomada de Contas Especial e pelo Ministério Público junto ao TCU:
INTRODUÇÃO
Cuidam os autos de tomada de contas especial instaurada pela Fundação Nacional de Saúde, em desfavor de Joaquim Nogueira Neto (CPF: XXX.111.301-XX) , prefeito nas gestões 2009-2016  e CJV Construções e Comércio Ltda - ME (CNPJ: 42.911.081/0001-21) , em razão de não comprovação da regular aplicação dos recursos repassados pela União por meio do Termo de compromisso TC/PAC 316/2010, registro Siafi 666336, (peça 7) firmado entre a Fundação Nacional de Saúde e o Município de Dom Eliseu - PA, e que tinha por objeto a execução de Sistema de abastecimento de água para  atender o Município  de Dom Eliseu/PA, no âmbito do Programa de Aceleração do Crescimento/PAC-2010".
HISTÓRICO
Em 18/12/2017, com fundamento na IN/TCU 71/2012, alterada pela IN/TCU 76/2016 e DN/TCU 155/2016, o dirigente da Fundação Nacional de Saúde autorizou a instauração da tomada de contas especial (peça 83) . O processo foi registrado no sistema e-TCE com o número 7/2018.
O Termo de compromisso TC/PAC 316/2010, registro Siafi 666336, foi firmado no valor de R$ 1.581.148,95, sendo R$ 1.549.525,97 à conta da concedente e R$ 31.622,98 referentes à contrapartida do convenente. Teve vigência de 31/12/2010 a 21/10/2013, com prazo para apresentação da prestação de contas em 21/12/2013. Os repasses efetivos da União totalizaram R$ 1.549.525,97 (peças 14, 21 e 40) .
A prestação de contas e complementações enviadas foram analisadas por meio dos documentos constantes nas peças 27, 60, 63 e 65.
	O fundamento para a instauração da Tomada de Contas Especial, conforme consignado na matriz de responsabilização elaborada pelo tomador de contas, foi a constatação da seguinte irregularidade: 
Inexecução física da obra relativa ao TC-PAC nº 316/2010 , firmado entre a Funasa e o município de Dom Eliseu-PA, com a finalidade de execução do Sistema de Abastecimento de água,  no percentual de 29,43%  sendo que o percentual executado não se presta a atender a população.
Os responsáveis arrolados na fase interna foram devidamente comunicados e, diante da ausência de justificativas suficientes para elidir a irregularidade e da não devolução dos recursos, instaurou-se a tomada de contas especial.
	No relatório (peça 93) , o tomador de contas concluiu que o prejuízo importaria no valor original de R$ 1.528.379,45, imputando-se a responsabilidade a Joaquim Nogueira Neto, prefeito nas gestões 2009-2016, e Cjv Construções e Comércio Ltda. - ME, na condição de contratado.
		Em 27/4/2020, a Controladoria-Geral da União emitiu o relatório de auditoria (peça 96) , em concordância com o relatório do tomador de contas. O certificado de auditoria e o parecer do dirigente do órgão de controle interno concluíram pela irregularidade das presentes contas (peças 97 e 98) .
	Em 18/5/2020, o ministro responsável pela área atestou haver tomado conhecimento das conclusões contidas no relatório e certificado de auditoria, bem como do parecer conclusivo do dirigente do órgão de controle interno, manifestando-se pela irregularidade das contas, e determinou o encaminhamento do processo ao Tribunal de Contas da União (peça 99) .
Na instrução inicial (peça 103) , analisando-se os documentos nos autos, concluiu-se pela necessidade de realização de citação para a seguinte irregularidade: 
Irregularidade 1: execução parcial do objeto do TC/PAC 316/2010 em 66,24%, sem alcance de etapa útil e com realização de pagamentos por serviços não executados e ausência de comprovação da titularidade dos terrenos onde foram executadas as obras do sistema de abastecimento.
	Evidências da irregularidade: documentos técnicos presentes nas peças 39, 63 e 65.
	Normas infringidas: art. 37, caput, c/c o art. 70, parágrafo único, da Constituição da República Federativa do Brasil; art. 93, do Decreto-lei 200/1967; arts. 25, inciso IV, 39 e 56 da Portaria Interministerial MPOG/MF/CGU nº 127/2008 e alínea "e", da cláusula quarta do TC/PAC 316/2010. 
	Débitos relacionados ao responsável Joaquim Nogueira Neto (CPF: XXX.111.301-XX) :
	Data de ocorrência
	Valor histórico (R$) 
	Identificador

	23/3/2011
	619.810,39
	D1

	15/2/2012
	464.857,79
	D2

	24/8/2012
	464.857,79
	D3

	30/3/2012
	31.309,90
	C1

	30/3/2012
	22.136,08
	C2

	28/8/2012
	450.000,00
	C3

	26/10/2012
	18.104,12
	C4

	26/10/2012
	9.486,90
	C5

		Cofre credor: Tesouro Nacional.
		Responsável: Joaquim Nogueira Neto (CPF: XXX.111.301-XX) .
Conduta: nas parcelas D1 a D3 - executar parcialmente o objeto do TC/PAC em 66,24%, sem alcançar etapa útil, realizar pagamentos por serviços não executados e deixar de comprovar a titularidade dos terrenos onde foram executadas as obras do sistema de abastecimento de água.
Nexo de causalidade: a execução parcial do objeto do TC/PAC em 66,24%, sem alcançar etapa útil, a realização de pagamentos por serviços não executados e a não comprovação da titularidade dos terrenos onde foram executadas as obras do sistema de abastecimento de água, propiciaram o não atingimento dos objetivos pactuados no convênio e, consequentemente, dano ao erário equivalente valor total repassado.
Culpabilidade: não há excludentes de ilicitude, de culpabilidade ou de punibilidade. É razoável supor que o responsável tinha consciência da ilicitude de sua conduta, sendo-lhe exigível conduta diversa daquela que foi adotada, qual seja, executar integralmente o objeto do TC/PAC 316/2010, abster-se de efetuar pagamentos sem a contraprestação de serviços realizados e comprovar a titularidade dos terrenos onde foram executadas as obras do sistema de abastecimento de água, comprovando a boa e regular aplicação dos recursos transferidos. 
	Débitos relacionados aos responsáveis Joaquim Nogueira Neto (CPF: XXX.111.301-XX) e CJV Construções e Comércio Ltda. - ME (CNPJ: 42.911.081/0001-21) :
	Data de ocorrência
	Valor histórico (R$) 

	30/3/2012
	31.309,90

	30/3/2012
	22.136,08

	28/8/2012
	450.000,00

	26/10/2012
	18.104,12

	26/10/2012
	9.486,90

		Cofre credor: Tesouro Nacional.
		Responsável: CJV Construções e Comércio Ltda. - ME (CNPJ: 42.911.081/0001-21) .
Conduta: executar parcialmente as obras objeto do TC/PAC 316/2010 em 66,24% e receber pagamentos pela totalidade dos serviços contratados.
Nexo de causalidade: a execução parcial das obras objeto do TC/PAC 316/2010 em 66,24% com recebimento de pagamentos pela totalidade dos serviços contratados, resultou em dano ao erário equivalente ao valor recebido e não executado.
Culpabilidade: não há excludentes de ilicitude, de culpabilidade ou de punibilidade. É razoável supor que a responsável, por meio de seus representantes legais, tinha consciência da ilicitude de sua conduta, sendo-lhe exigível conduta diversa daquela que foi adotada, qual seja, executar integralmente os serviços para os quais foi contratada e abster-se de receber por serviços não realizados. 
		Responsável: Joaquim Nogueira Neto (CPF: XXX.111.301-XX) .
Conduta: executar parcialmente o objeto do TC/PAC em 66,24%, sem alcançar etapa útil, realizar pagamentos por serviços não executados e deixar de comprovar a titularidade dos terrenos onde foram executadas as obras do sistema de abastecimento de água.
Nexo de causalidade: a execução parcial do objeto do TC/PAC em 66,24%, sem alcançar etapa útil, a realização de pagamentos por serviços não executados e a não comprovação da titularidade dos terrenos onde foram executadas as obras do sistema de abastecimento de água, propiciaram o não atingimento dos objetivos pactuados no convênio e, consequentemente, dano ao erário equivalente valor total repassado.
Culpabilidade: não há excludentes de ilicitude, de culpabilidade ou de punibilidade. É razoável supor que o responsável tinha consciência da ilicitude de sua conduta, sendo-lhe exigível conduta diversa daquela que foi adotada, qual seja, executar integralmente o objeto do TC/PAC 316/2010, abster-se de efetuar pagamentos sem a contraprestação de serviços realizados e comprovar a titularidade dos terrenos onde foram executadas as obras do sistema de abastecimento de água, comprovando a boa e regular aplicação dos recursos transferidos. 
Encaminhamento: citação.
Em cumprimento ao pronunciamento da unidade (peça 105) , foi efetuada citação dos responsáveis, nos moldes adiante:
 Joaquim Nogueira Neto - promovida a citação do responsável, conforme delineado adiante:
	Comunicação: Ofício 23515/2021 - Seproc (peça 109) 
Data da Expedição: 28/5/2021
Data da Ciência: não houve (Ausente) (peça 111) 
Observação: Ofício enviado para o endereço do responsável, conforme pesquisa na base de dados no sistema da Receita Federal, custodiada pelo TCU (peça 106) .
	
	Comunicação: Ofício 47508/2021 - Seproc (peça 115) 
Data da Expedição: 16/9/2021
Data da Ciência: não houve (Recusado) (peças 117 e 118) 
Observação: Ofício enviado para o endereço do responsável, conforme pesquisa na base de dados no sistema da Receita Federal, custodiada pelo TCU (peça 113) .
	
	Comunicação: Ofício 70409/2021 - Seproc (peça 120) 
Data da Expedição: 13/1/2022
Data da Ciência: 11/2/2022 (peça 122) 
Nome Recebedor: Edileusa G. Santos
Observação: Ofício enviado para o endereço do responsável, conforme pesquisa na base de dados no sistema do Renach, custodiada pelo TCU (peça 113) .
Fim do prazo para a defesa: 26/2/2022
	
 CJV Construções e Comércio Ltda. - ME - promovida a citação do responsável, conforme delineado adiante:
	Comunicação: Ofício 23517/2021 - Seproc (peça 108) 
Data da Expedição: 28/5/2021
Data da Ciência: não houve (Desconhecido) (peça 110) 
Observação: Ofício enviado para o endereço do responsável, conforme pesquisa na base de dados no sistema da Receita Federal, custodiada pelo TCU (peça 107) .
	
	Comunicação: Ofício 47509/2021 - Seproc (peça 114) 
Data da Expedição: 16/9/2021
Data da Ciência: 21/9/2021 (peça 116) 
Nome Recebedor: Jussara Conceição J. Freitas
Observação: Ofício enviado para o endereço do representante legal, conforme pesquisa na base de dados no sistema da Receita Federal, custodiada pelo TCU (peça 112) .
Fim do prazo para a defesa: 6/10/2021
	
	Comunicação: Edital 1679/2021 - Seproc (peça 119) 
Data da Publicação: 17/1/2022 (peça 121) 
Fim do prazo para a defesa: 1/2/2022
	
Conforme Despacho de Conclusão das Comunicações Processuais (peça 123) , as providências inerentes às comunicações processuais foram concluídas. 
Transcorrido o prazo regimental, os responsáveis Joaquim Nogueira Neto e CJV Construções e Comércio Ltda. - ME permaneceram silentes, devendo ser considerados reveis, nos termos do art. 12, § 3º, da Lei 8.443/1992.
EXAME TÉCNICO
Da validade das notificações:
	Preliminarmente, cumpre tecer breves considerações sobre a forma como são realizadas as comunicações processuais no TCU. A esse respeito, destacam-se o art. 179, do Regimento Interno do TCU (Resolução 155, de 4/12/2002) e o art. 4º, inciso III, § 1º, da Resolução TCU 170, de 30 de junho de 2004, in verbis:
Art. 179. A citação, a audiência ou a notificação, bem como a comunicação de diligência, farse-ão:
I - mediante ciência da parte, efetivada por servidor designado, por meio eletrônico, fac-símile, telegrama ou qualquer outra forma, desde que fique confirmada inequivocamente a entrega da comunicação ao destinatário;
II - mediante carta registrada, com aviso de recebimento que comprove a entrega no endereço do destinatário;
III - por edital publicado no Diário Oficial da União, quando o seu destinatário não for localizado
 (...) 
Art. 3º As comunicações serão dirigidas ao responsável, ou ao interessado, ou ao dirigente de órgão ou entidade, ou ao representante legal ou ao procurador constituído nos autos, com poderes expressos no mandato para esse fim, por meio de:
I - correio eletrônico, fac-símile ou telegrama;
II - servidor designado;
III - carta registrada, com aviso de recebimento;
IV - edital publicado no Diário Oficial da União, quando o seu destinatário não for localizado, nas hipóteses em que seja necessário o exercício de defesa.
Art. 4º. Consideram-se entregues as comunicações:
I - efetivadas conforme disposto nos incisos I e II do artigo anterior, mediante confirmação da ciência do destinatário;
II - realizadas na forma prevista no inciso III do artigo anterior, com o retorno do aviso de recebimento, entregue comprovadamente no endereço do destinatário;
III - na data de publicação do edital no Diário Oficial da União, quando realizadas na forma prevista no inciso IV do artigo anterior.
§ 1º O endereço do destinatário deverá ser previamente confirmado mediante consulta aos sistemas disponíveis ao Tribunal ou a outros meios de informação, a qual deverá ser juntada ao respectivo processo.
 (...) 
	Bem se vê, portanto, que a validade da citação via postal não depende de que o aviso de recebimento seja assinado pelo próprio destinatário da comunicação, o que dispensa, no caso em tela, a entrega do AR em "mãos próprias". A exigência da norma é no sentido de o Tribunal verificar se a correspondência foi entregue no endereço correto, residindo aqui a necessidade de certeza inequívoca. 
	Não é outra a orientação da jurisprudência do TCU, conforme se verifica dos julgados a seguir transcritos:
São válidas as comunicações processuais entregues, mediante carta registrada, no endereço correto do responsável, não havendo necessidade de que o recebimento seja feito por ele próprio (Acórdão 3648/2013-TCU-Segunda Câmara, Relator José Jorge) ;
É prescindível a entrega pessoal das comunicações pelo TCU, razão pela qual não há necessidade de que o aviso de recebimento seja assinado pelo próprio destinatário. Entregandose a correspondência no endereço correto do destinatário, presume-se o recebimento da citação. (Acórdão 1019/2008-TCU-Plenário, Relator Benjamin Zymler) ;
As comunicações do TCU, inclusive as citações, deverão ser realizadas mediante Aviso de Recebimento - AR, via Empresa Brasileira de Correios e Telégrafos, bastando para sua validade que se demonstre que a correspondência foi entregue no endereço correto. (Acórdão 1526/2007-TCU-Plenário, Relator Aroldo Cedraz) .
A validade do critério de comunicação processual do TCU foi referendada pelo Supremo Tribunal Federal, nos termos do julgamento do MS-AgR 25.816/DF, por meio do qual se afirmou a desnecessidade da ciência pessoal do interessado, entendendo-se suficiente a comprovação da entrega do "AR" no endereço do destinatário:
Ementa: agravo regimental. Mandado de segurança. Desnecessidade de intimação pessoal das decisões do tribunal de contas da união. art. 179 do regimento interno do TCU. Intimação do ato impugnado por carta registrada, iniciado o prazo do art. 18 da lei nº 1.533/51 da data constante do aviso de recebimento. Decadência reconhecida. Agravo improvido.
O envio de carta registrada com aviso de recebimento está expressamente enumerado entre os meios de comunicação de que dispõe o Tribunal de Contas da União para proceder às suas intimações.
O inciso II do art. 179 do Regimento Interno do TCU é claro ao exigir apenas a comprovação da entrega no endereço do destinatário, bastando o aviso de recebimento simples. 
No caso vertente, as citações são válidas. Aquela relativa ao responsável Joaquim Nogueira Neto foi encaminhada ao seu endereço constante da base de dados do Renach e efetivamente recebida, conforme registrado no item 12, após duas tentativas infrutíferas de citá-lo no endereço constante da base de dados da Receita Federal. Com relação à empresa CJV Construções e Comércio Ltda, após tentativa fracassada de citá-la em seu endereço constante da base de dados da Receita Federal, tentou-se citá-la no endereço de sua representante legal. Apesar de efetivamente recebida a citação, não houve o seu comparecimento aos autos. Dessa forma, nos termos do item 9.1 do Memorando Circular Segecex 10/2018, foi procedida a citação da empresa por meio de edital.
9.	 Caso a comunicação à pessoa jurídica não seja efetivada com o retorno do aviso de recebimento, a unidade técnica encaminhará o ofício de comunicação ao endereço do representante legal da pessoa jurídica. 
9.1.	 Na situação prevista neste item 9, não havendo o comparecimento espontâneo do seu representante legal, nos termos do art. 179, §4º, do RI/TCU, a unidade técnica deve utilizar o edital (art. 179, inc. III, do RI/TCU; art. 3º, inc. IV, da Resolução-TCU 170/2004) , observadas as orientações da Seção XVI deste Anexo.
Nos processos do TCU, a revelia não leva à presunção de que seriam verdadeiras todas as imputações levantadas contra os responsáveis, diferentemente do que ocorre no processo civil, em que a revelia do réu opera a presunção da verdade dos fatos narrados pelo autor (Acórdão 1009/2018-TCU-Plenário, Relator Bruno Dantas; 2369/2013-TCU-Plenário, Relator Benjamin Zymler e 2449/2013-TCU-Plenário, Relator Benjamin Zymler) . Dessa forma, a avaliação da responsabilidade do agente não pode prescindir da prova existente no processo ou para ele carreada. 
Ao não apresentar suas defesas, os responsáveis deixaram de produzir prova da regular aplicação dos recursos sob sua responsabilidade, em afronta às normas que impõem aos gestores públicos a obrigação legal de, sempre que demandados pelos órgãos de controle, apresentar os documentos que demonstrem a correta utilização das verbas públicas, a exemplo do contido no art. 93 do Decreto-Lei 200/1967: "Quem quer que utilize dinheiros públicos terá de justificar seu bom e regular emprego na conformidade das leis, regulamentos e normas emanadas das autoridades administrativas competentes." 
Mesmo as alegações de defesa não sendo apresentadas, considerando o princípio da verdade real que rege esta Corte, procurou-se buscar, em manifestações dos responsáveis na fase interna desta Tomada de Contas Especial, se havia algum argumento que pudesse ser aproveitado a seu favor. 
Todavia, verifica-se que os argumentos apresentados na fase interna por Joaquim Nogueira Neto (peça 45) não elidem as irregularidades apontadas. Por outro lado, a empresa CJV Construções e Comércio Ltda. - ME não se manifestou na fase interna. Assim, não encontramos nenhum outro argumento nos autos que possa vir a ser analisado e posteriormente utilizado para afastar as irregularidades apontadas.
Em se tratando de processo em que a parte interessada não se manifestou acerca das irregularidades imputadas, não há elementos para que se possa efetivamente aferir e reconhecer a ocorrência de boa-fé na conduta dos responsáveis, podendo este Tribunal, desde logo, proferir o julgamento de mérito pela irregularidade das contas, conforme os termos dos §§ 2º e 6º do art. 202 do Regimento Interno do TCU. (Acórdão 2064/2011-TCU-Primeira Câmara (Relator Ubiratan Aguiar) , 6.182/2011-TCU-1ª Câmara (Relator Weber de Oliveira) , 4.072/2010-TCU-1ª Câmara (Relator Valmir Campelo) , 1.189/2009-TCU-1ª Câmara (Relator Marcos Bemquerer) , 731/2008-TCU-Plenário (Relator Aroldo Cedraz) .
Dessa forma, os responsáveis Joaquim Nogueira Neto e CJV Construções e Comércio Ltda. - ME devem ser considerados revéis, nos termos do art. 12, § 3º, da Lei 8.443/1992, devendo as contas serem julgadas irregulares, condenando-os solidariamente ao débito apurado e aplicando-lhes a multa prevista no art. 57 da Lei 8.443/1992.
Prescrição da Pretensão Punitiva
	Vale ressaltar que a pretensão punitiva do TCU, conforme Acórdão 1441/2016-TCU-Plenário, Relator Benjamin Zymler, que uniformizou a jurisprudência acerca dessa questão, subordina-se ao prazo geral de prescrição indicado no art. 205 do Código Civil, que é de dez anos, contado da data de ocorrência da irregularidade sancionada, nos termos do art. 189 do Código Civil, sendo este prazo interrompido pelo ato que ordenar a citação, a audiência ou a oitiva dos responsáveis.
No caso em exame, não ocorreu a prescrição, uma vez que a irregularidade sancionada ocorreu em 21/12/2013, e o ato de ordenação da citação ocorreu em 6/5/2021 (peça 105) .
CONCLUSÃO
	Em face da análise promovida na seção "Exame Técnico", verifica-se que os responsáveis Joaquim Nogueira Neto e CJV Construções e Comércio Ltda. - ME não lograram comprovar a boa e regular aplicação dos recursos. Instados a se manifestar, optaram pelo silêncio, configurando a revelia, nos termos do § 3º, do art. 12, da Lei 8.443/1992. Ademais, inexistem nos autos elementos que demonstrem a boa-fé dos responsáveis ou a ocorrência de outras excludentes de culpabilidade.
Verifica-se também que não houve a prescrição da pretensão punitiva, conforme análise já realizada.
	Tendo em vista que não constam dos autos elementos que permitam reconhecer a boa-fé dos responsáveis, sugere-se que as suas contas sejam julgadas irregulares, nos termos do art. 202, § 6º, do Regimento Interno do TCU, com a imputação do débito atualizado monetariamente e acrescido de juros de mora, nos termos do art. 202, § 1º do Regimento Interno do TCU, descontado o valor eventualmente recolhido, com a aplicação da multa prevista no art. 57 da Lei 8.443/1992.
Por fim, como não houve elementos que pudessem modificar o entendimento acerca das irregularidades em apuração, mantém-se a matriz de responsabilização presente na peça 102.
PROPOSTA DE ENCAMINHAMENTO
Diante do exposto, submetemos os autos à consideração superior, propondo ao Tribunal:
considerar revéis os responsáveis Joaquim Nogueira Neto (CPF: XXX.111.301-XX) e CJV Construções e Comércio Ltda. - ME (CNPJ: 42.911.081/0001-21) , para todos os efeitos, dando-se prosseguimento ao processo, com fulcro no art. 12, § 3º, da Lei 8.443/1992; 
julgar irregulares, nos termos dos arts. 1º, inciso I, 16, inciso III, alíneas b e c, da Lei 8.443/1992, c/c os arts. 19 e 23, inciso III, da mesma Lei, as contas dos responsáveis Joaquim Nogueira Neto (CPF: XXX.111.301-XX) e CJV Construções e Comércio Ltda. - ME (CNPJ: 42.911.081/0001-21) , condenando-os solidariamente ao pagamento das importâncias a seguir especificadas, atualizadas monetariamente e acrescidas dos juros de mora, calculadas a partir das datas discriminadas até a data da efetiva quitação do débito, fixando-lhes o prazo de quinze dias, para que comprovem, perante o Tribunal, o recolhimento das referidas quantias aos cofres do Tesouro Nacional, nos termos do art. 23, inciso III, alínea "a", da citada lei, c/c o art. 214, inciso III, alínea "a", do Regimento Interno do TCU.  
		Débitos relacionados ao responsável Joaquim Nogueira Neto (CPF: XXX.111.301-XX) :
	Data de ocorrência
	Valor histórico (R$) 
	Tipo da parcela

	23/3/2011
	619.810,39
	Débito

	15/2/2012
	464.857,79
	Débito

	24/8/2012
	464.857,79
	Débito

	30/3/2012
	31.309,90
	Crédito

	30/3/2012
	22.136,08
	Crédito

	28/8/2012
	450.000,00
	Crédito

	26/10/2012
	18.104,12
	Crédito

	26/10/2012
	9.486,90
	Crédito

	Valor atualizado do débito (com juros) em 22/3/2022: R$ 2.056.290,11. 
		Débitos relacionados ao responsável CJV Construções e Comércio Ltda. - ME (CNPJ: 42.911.081/0001-21) em solidariedade com Joaquim Nogueira Neto (CPF: XXX.111.301-XX) :
	Data de ocorrência
	Valor histórico (R$) 

	30/3/2012
	31.309,90

	30/3/2012
	22.136,08

	28/8/2012
	450.000,00

	26/10/2012
	18.104,12

	26/10/2012
	9.486,90

Valor atualizado do débito (com juros) em 22/3/2022: R$ 943.609,04.
aplicar individualmente aos responsáveis Joaquim Nogueira Neto (CPF: XXX.111.301-XX) e CJV Construções e Comércio Ltda. - ME (CNPJ: 42.911.081/0001-21) , a multa prevista no art. 57 da Lei 8.443/1992 c/c o art. 267 do Regimento Interno do TCU, fixando-lhes o prazo de quinze dias, a contar da notificação, para que comprovem, perante o Tribunal (art. 214, III, alínea "a", do Regimento Interno do TCU) , o recolhimento da dívida aos cofres do Tesouro Nacional, atualizada monetariamente desde a data do acórdão que vier a ser proferido por este Tribunal até a data do efetivo recolhimento, se paga após o vencimento, na forma da legislação em vigor;
autorizar, desde logo, a cobrança judicial das dívidas, caso não atendidas as notificações, na forma do disposto no art. 28, inciso II, da Lei 8.443/1992;
autorizar também, desde logo, se requerido, com fundamento no art. 26, da Lei 8.443, de 1992, c/c o art. 217, §1º do Regimento Interno do TCU, o parcelamento da (s) dívida (s) em até 36 parcelas, incidindo, sobre cada parcela, corrigida monetariamente, os correspondentes acréscimos legais, fixando-lhe o prazo de quinze dias, a contar do recebimento da notificação, para comprovar, perante o Tribunal, o recolhimento da primeira parcela, e de trinta dias, a contar da parcela anterior, para comprovar os recolhimentos das demais parcelas, devendo incidir, sobre cada valor mensal, atualizado monetariamente, os juros de mora devidos, no caso do débito, na forma prevista na legislação em vigor, alertando os responsáveis de que a falta de comprovação do recolhimento de qualquer parcela importará o vencimento antecipado do saldo devedor, nos termos do § 2º do art. 217 do Regimento Interno deste Tribunal; 
enviar cópia do Acórdão a ser prolatado à Procuradoria da República no Estado do Pará, nos termos do § 3º do art. 16 da Lei 8.443/1992, c/c o § 7º do art. 209 do Regimento Interno do TCU, para adoção das medidas cabíveis; e
enviar cópia do Acórdão que vier a ser proferido à Fundação Nacional de Saúde, ao Município de Dom Eliseu/PA e aos responsáveis, para ciência;
informar à Procuradoria da República no Estado do Pará, à Fundação Nacional de Saúde, ao Município de Dom Eliseu/PA e aos responsáveis que a presente deliberação, acompanhada do Relatório e do Voto que a fundamenta, está disponível para a consulta no endereço www.tcu.gov.br/acordaos, além de esclarecer que, caso requerido, o TCU poderá fornecer sem custos as correspondentes cópias, de forma impressa; e
informar à Procuradoria da República no Estado do Pará que, nos termos do parágrafo único do art. 62 da Resolução TCU 259/2014, os procuradores e membros do Ministério Público credenciados nesta Corte podem acessar os presentes autos de forma eletrônica e automática, ressalvados apenas os casos de eventuais peças classificadas como sigilosas, as quais requerem solicitação formal.

não há.

Subprocurador-Geral Paulo Soares Bugarin.

TOMADA DE CONTAS ESPECIAL. TERMO DE COMPROMISSO. SISTEMA DE ABASTECIMENTO DE ÁGUA. EXECUÇÃO PARCIAL DO OBJETO. AUSÊNCIA DE APROVEITAMENTO ÚTIL DAS PARCELAS EXECUTADAS. FALTA DE BENEFÍCIO À COLETIVIDADE DO MUNICÍPIO. AUSÊNCIA DE PROVA DE TITULARIDADE PÚBLICA Da PROPRIEDADE E POSSE DO TERRENO ONDE FORAM EDIFICADAS AS OBRAS. CITAÇÃO DO EX-PREFEITO E DA EMPRESA CONTRATADA. REVELIA. AUSÊNCIA DE PRESCRIÇÃO DAS PRETENSÕES PUNITIVA E RESSARCITÓRIA. IMPUTAÇÃO DE DÉBITO INTEGRAL AO EX-GESTOR MUNICIPAL PELO VALOR TOTAL REPASSADO PELO AJUSTE E IMPUTAÇÃO DE DÉBITO SOLIDÁRIO À EMPRESA CONTRATADA PELAS PARCELAS PAGAS SEM EXECUÇÃO DAS OBRAS. IRREGULARIDADE. DÉBITO E MULTA. CIÊNCIA.

TOMADA DE CONTAS ESPECIAL (TCE)

Secretaria de Controle Externo de Tomada de Contas Especial (SecexTCE).

Trata-se de tomada de contas especial instaurada pela Fundação Nacional de Saúde (Funasa) , em desfavor de Joaquim Nogueira Neto, prefeito do Município de Dom Eliseu/PA durante o período de 2009 a 2016, e da empresa CJV Construções e Comércio Ltda. - ME, em razão de não- comprovação do regular emprego dos recursos federais repassados pelo Termo de Compromisso TC/PAC 316/2010, firmado entre a Funasa e a referida municipalidade, cujo objeto é a execução de sistema de abastecimento de água, no âmbito do Programa de Aceleração do Crescimento (PAC-2010) .
Para custeio do objeto do ajuste, foi acordado o valor de R$ 1.581.148,95, dos R$ 1.549.525,97 correriam à conta da entidade concedente e R$ 31.622,98 seriam integralizados como contrapartida do convenente. O termo de compromisso vigeu no período de 31/12/2010 a 21/10/2013, com prazo para apresentação da prestação de contas em 21/12/2013. Os repasses efetivos da União totalizaram R$ 1.549.525,97 (peças 14, 21 e 40) .
A prestação de conta final do termo de compromisso foi apresentada em 16/12/2013, cuja análise e relatórios de fiscalização da Funasa evidenciaram execução parcial do objeto do ajuste, sem aproveitamento útil para a municipalidade. 
Baldadas as tentativas de notificação do responsável para regularização da obra ou devolução da integralidade dos valores pactuados, foi instaurada tomada de contas especial, cujo relatório final concluiu pela irregularidade das contas, sob a responsabilidade do então prefeito Joaquim Nogueira Neto e da empresa CJV Construções e Comércio Ltda. - ME, contratada pela prefeitura de Dom Eliseu para execução das obras. Certificado de auditoria e parecer do dirigente do órgão de controle interno asseriram a irregularidade das contas, da qual tomou ciência a autoridade máxima da Funasa (peça 94) . 
No âmbito deste Tribunal, consoante instrução preliminar à peça 103, a Secretaria de Controle Externo de Tomada de Contas Especial identificou execução parcial do objeto do TC/PAC 316/2010, em 66,24%, sem, no entanto, apresentar utilidade e aproveitamento para a municipalidade. Também foi evidenciada realização de pagamentos por serviços não-executados e ausência de comprovação da titularidade dos terrenos onde foram executadas as obras do sistema de abastecimento, em afronta aos artigos 93, do Decreto-lei 200/1967, 25, inciso IV, 39 e 56 da Portaria Interministerial MPOG/MF/CGU nº 127/2008 e à Cláusula Quarta, alínea "e", do instrumento do ajuste.
Caracterizadas as irregularidades, foi promovida citação dos responsáveis para apresentação das alegações de defesa ou recolhimento dos débitos a eles imputados:
	Débito de responsabilidade exclusiva de responsável Joaquim Nogueira Neto:
	Data de ocorrência
	Valor histórico (R$) 
	Tipo da parcela

	23/3/2011
	619.810,39
	Débito

	15/2/2012
	464.857,79
	Débito

	24/8/2012
	464.857,79
	Débito

	30/3/2012
	31.309,90
	Crédito

	30/3/2012
	22.136,08
	Crédito

	28/8/2012
	450.000,00
	Crédito

	26/10/2012
	18.104,12
	Crédito

	26/10/2012
	9.486,90
	Crédito

                   Valor atualizado do débito (sem juros) , em 1/12/2022: R$ 1.969.917,88, segundo Sistema Débito do TCU. 
Débito de responsabilidade solidária de Joaquim Nogueira Neto e da empresa CJV Construções e Comércio Ltda. - ME 
	Data de ocorrência
	Valor histórico (R$) 

	30/3/2012
	31.309,90

	30/3/2012
	22.136,08

	28/8/2012
	450.000,00

	26/10/2012
	18.104,12

	26/10/2012
	9.486,90

 Valor atualizado do débito (sem juros) , em 1/12/2022: R$ 974.736,94, segundo o Sistema Débito do TCU.
Regularmente citados, os responsáveis não compareceram aos autos para apresentar defesa ou recolher o débito em alcance, arcando com o ônus da revelia, nos termos do artigo 12, § 3º, da Lei 8.443/1992.
Em instrução de mérito, a Unidade Técnica, acompanhada pelo Ministério Público junto ao TCU, propõe julgar irregulares as contas dos responsáveis, condenando-os ao ressarcimento de dano, em caráter individual e solidário, à Fundação Nacional de Saúde e ao pagamento de sanção pecuniária individual.
Feito essa apresentação, decido.
Preliminarmente, afasto a prescrição da pretensão ressarcitória e da pretensão punitiva, nos termos da Resolução-TCU 344/2022. 
Ao longo da tramitação da tomada de contas especial, ocorreram várias causas de interrupção da contagem da prescrição quinquenal, tanto na fase interna como na fase externa. Além disso, não se verificou prescrição intercorrente oriunda de paralisação do processo por mais de 3 anos, pendente de despacho, instrução de mérito ou de julgamento.
Menciono os seguintes eventos que marcam o termo a quo de contagem da prescrição, as interrupções do fluxo prescricional e a ausência de inércia da Administração na apuração dos fatos:
a) apresentação da prestação de contas final em 16/12/2013  (peças 54/56) ;
b) notificação da Funasa ao responsável Joaquim Nogueira Neto, em 14/03/2014, para apresentação de documentos ausentes na prestação de contas (peças 61/62) ;
c) emissão de parecer final da Funasa sobre a prestação de contas, em 7/7/2016;
d) notificação dos responsáveis solidários Joaquim Nogueira Neto, em 2/2/2017, e da empresa CJV Construções e Comércio Ltda.  - ME, em 14/3/2017, para devolução do valor dos débitos a ele imputados, em razão de irregularidade na aplicação dos recursos do Termo de Compromisso TC/PAC 316/2010 (peças 71/77) ;
e) ajuizamento, em 14/2/2017, de ação civil pública por ato de improbidade administrativa com pedido de expedição de medida cautelar de indisponibilidade de bens e ressarcimento de dano, intentada pelo Município de Dom Eliseu contra Joaquim Nogueira Neto e a empresa CJV Construções e Comércio Ltda.  - ME, em razão de irregularidades na aplicação dos recursos do Termo de Compromisso TC/PAC 316/2010 (peça 80) ;
f) autorização para instauração de Tomada de Contas Especial pelo Superintendente Estadual da Funasa, em 12/4/2017  (peça 83, pág. 7) ;
g) emissão do relatório de tomada de contas especial pela Funasa, em 15/1/2018  (peça 93) ;
h) emissão do relatório de auditoria e de certificado de irregularidade das contas, em 27/4/2020 (peças 96/97) , a qual contou com a anuência do dirigente do órgão de controle interno, em 28/4/2020 (peça  e 98) e aquiescência da autoridade ministerial, em 5/8/2020 (peça 99) ;
i) citação do responsável Joaquim Nogueira Neto, em 11/2/2022 (peças 120 e 122) e da empresa CJV Construções e Comércio Ltda. - ME, em 12/1/2022 (peças 119 e 121) ; 
j) instrução de mérito da Secretaria de Controle Externo de Tomada de Contas Especial, em 23/3/2022 (peças124/126) ;
k) emissão de parecer do Ministério Público junto ao TCU, em 28/3/2022 (peça 127) .
Considerando que os responsáveis, regularmente instados a apresentar defesa sobre as irregularidades a eles imputadas, não compareceram aos autos para contraditar os fatos ilícitos ou recolherem o débito em alcance, declaro-os revéis, nos termos do artigo 12, § 3º, da Lei 8.443/1992.
Quanto ao mérito da prestação de contas do Termo de Compromisso TC/PAC 316/2010, o responsável Joaquim Nogueira Neto, na condição de subscritor e gestor dos recursos transferidos pelo ajuste, não logrou demonstrar a execução integral do sistema de abastecimento de água, cujo implemento parcial não teve aproveitamento técnico útil, nem trouxe benefício para a coletividade do município. 
Nessas condições, Joaquim Nogueira Neto responde pela integralidade dos valores recebidos pelo Termo de Compromisso. A esse respeito, é firme jurisprudência do Tribunal, a exemplo dos Acórdão 2812/2017-TCU-Primeira Câmara, relator E. Ministro-Substituto Weder de Oliveira, 1731/2015-1ª Câmara, relator E. Ministro Bruno Dantas, e 7148/2015-1ª Câmara, sob minha relatoria.
Também, o ex-prefeito municipal não apresentou prova de titularidade pública do imóvel onde foi edificado o sistema de abastecimento de água, contrariando o artigo 25, inciso IV, da Portaria Interministerial MPOG/MF/CGU128/2008, vigente à época da celebração do ajuste. Assim, não há garantia de que o terreno seja público, o que poderá acarretar obstáculo por parte dos proprietários do imóvel, a impedir o pleno acesso do poder público à utilização e operação das instalações de abastecimento em benefício da população.
Solidariamente com ex-prefeito, também responde a empresa CJV Construções e Comércio Ltda. - ME pelas parcelas dos recursos do Termo de Compromisso que lhe foram pagas pela prefeitura de Dom Eliseu, sem a devida execução por parte da contratada.
Por essas razões, configurada a ausência de boa-fé, julgo, desde logo, irregulares as contas de Joaquim Nogueira Neto e da empresa CJV Construções e Comércio Ltda. - ME, condeno-os a ressarcirem, individual e solidariamente, à Fundação Nacional de Saúde as importâncias a eles imputadas, bem como lhes aplico sanção pecuniária proporcional ao débito, com fundamento nos artigos 16, inciso III, alíneas "b" e "c", 19, 23, inciso III, e 57 da Lei 8.443/1992, a serem recolhidos na forma da legislação em vigor.
Ante o exposto, voto por que o Tribunal acolha a minuta de acórdão que ora submeto à apreciação do colegiado.
TCU, Sala das Sessões, em 6 de dezembro de 2022. 
WALTON ALENCAR RODRIGUES 
Relator